最高法院民事判決　　　　　　　　　　　　　　　八十七年度台上字第二四九三號
　　上　訴　人　李王彩鳳
　　　　　　　　王正哲
　　　　　　　　李榮堂
　　　　　　　　李榮寬
　　　　　　　　李榮隆
　　　　　　　　李榮達
　　共　　　同
　　訴訟代理人　鄭洋一律師
　　被 上訴 人　景新育樂事業股份有限公司
　　兼　法　定
　　代　理　人　陳勝吉
　　共　　　同
　　訴訟代理人　林永頌律師
右當事人間請求所有權移轉登記事件，上訴人對於中華民國八十六年十二月二十三日
台灣高等法院第二審判決（八十六年度重上字第三四三號），提起上訴，本院判決如
左：
    主  文
原判決廢棄，發回台灣高等法院。
    理  由
本件被上訴人主張：上訴人之被繼承人李江河於民國八十一年十二月二十二日，將其
所有坐落台北市○○區○○段二小段九一五號、地目旱、面積四六一二平方公尺土地
（下稱系爭土地）所有權，以新台幣（下同）一千六百四十四萬八千元價格，出賣予
被上訴人陳勝吉，陳勝吉已付清價款，並依買賣契約書第五條第三款約定，指定景新
育樂事業股份有限公司（下稱景新公司）為產權移轉登記權利人，嗣李江河於八十四
年四月二十九日逝世，其繼承人即上訴人迄未辦理系爭土地繼承登記，亦未將其所有
權移轉登記予景新公司，迭經伊催告履行，上訴人置之不理等情，爰依繼承及買賣之
法律關係，求為命上訴人辦理系爭土地繼承登記後，將其所有權移轉登記予景新公司
之判決。
上訴人則以：系爭土地係其被繼承人李江河依實施耕者有其田條例所承領之耕地，依
系爭土地買賣契約訂立時尚有效之上開條例第二十八條規定，系爭土地之承受人以能
自耕或供工業用或供建築用者為限，違反者，其所有權之移轉無效。被上訴人俱無自
耕能力，即係以不能之給付為契約標的，系爭土地買賣契約自屬無效。又系爭土地買
賣契約書第九條第一款約定，增值稅由陳勝吉負擔，惟其拒不繳付，而無法辦理所有
權移轉登記，並致伊受有巨額之遺產稅損失，伊依民法第二百五十五條規定解除契約
等語，資為抗辯。
原審維持第一審所為上訴人敗訴部分之判決，駁回其上訴，係以：被上訴人前揭主張
上訴人之被繼承人李江河將系爭土地出賣與陳勝吉，陳勝吉付清價款，依約定產權移
轉登記權利人之名義由陳勝吉指定，土地增值稅由陳勝吉負擔，上訴人為李江河之繼
承人，迄未辦理系爭土地繼承登記，亦未移轉所有權予陳勝吉所指定之登記名義人即
景新公司之事實，業據其提出契約書、土地登記簿謄本、支票、戶籍謄本為證，且為
上訴人所不爭。查系爭土地自八十一年十二月二十二日（原判決誤載為二十日）訂立
本件買賣契約迄今，係屬都市計畫行水區內之旱地目土地，既不屬都市計畫編為農業
區或保護區之田、旱地目土地，自不受土地法第三十條及實施耕者有其田條例第二十
八條之限制，即其承受人不以能自耕者為限。從而本件買賣契約並無給付不能之情形
。查系爭土地為上訴人之被繼承人李江河之遺產，尚未辦理繼承登記，是被上訴人本
於買賣及繼承之法律關係，訴請上訴人辦理系爭土地繼承登記後，將該土地之所有權
移轉登記予伊依約指定之景新公司，自應准許等詞，為其判斷之基礎。
按系爭土地買賣契約訂立時有效之實施耕者有其田條例（按於八十二年七月三十日廢
止）第二十八條規定：「耕地承領人依本條例承領之耕地，在地價未繳清前不得移轉
。地價繳清以後如有移轉，其承受人以能自耕或供工業用或供建築用者為限。違反前
項規定者，其耕地所有權之移轉無效。」又主管機關為保護水道，應禁止在行水區內
建造或設置遊樂設施等，足以妨礙水流之行為，此觀水利法第七十八條第一項第一款
之規定自明。則上訴人辯稱，上開第二十八條規定所謂供工業用，係指經編定為工業
用地位於工業區內之放領耕地，所謂供建築用，乃指位於商業區、住宅區內經編定為
建築用地之放領耕地而言。系爭土地係位於行水區之旱地目之耕地，其使用受水利法
第七十八條及台北市河川管理規則第二十四條、第二十五條之限制，必須限作農業使
用，並非可供工業用或供建築用，依上開第二十八條第二項規定，其所有權之移轉為
無效，是系爭土地買賣契約係以不能之給付為標的，依民法第二百四十六條第一項前
段規定，應屬無效云云（見原審卷一九頁背面、二○頁正面），自屬重要之防禦方法
，原審恝置不論，即有判決不備理由之違法。次查上訴人辯稱，依實施耕者有其田條
例第五條規定：「本條例所稱耕地，指私有之水田（田）及旱田（）。」其施行細
則第三條規定：「本條例第五條所稱之水田（田）、旱田（），以土地登記簿上所
記載者為準」。系爭土地地目登記為「旱」，有土地登記簿謄本足稽，係屬上開條例
所稱之耕地，其所有權移轉自應受上開條例第二十八條規定之限制云云（見原審卷五
四頁）。此與判斷系爭土地所有權之移轉，是否受上開條例第二十八條規定之限制攸
關，原審未說明前述抗辯何以不足採取之理由，遽為上訴人不利之判決，亦嫌率斷。
上訴論旨，指摘原判決不當，聲明廢棄，非無理由。
據上論結，本件上訴為有理由。依民事訴訟法第四百七十七條第一項、第四百七十八
條第一項，判決如主文。
中      華      民      國    八十七    年      十      月    二十三    日
                              最高法院民事第二庭
                                  審判長法官  曾  桂  香
                                        法官  劉  延  村
                                        法官  徐  璧  湖
                                        法官  劉  福  聲
                                        法官  黃  秀  得
      右正本證明與原本無異
                                              書  記  官
中      華      民      國    八十七    年     十一     月      五      日
〔注意事項〕
<實施耕者有其田條例,5,,實施耕者有其田條例第五條>
<實施耕者有其田條例,28,,實施耕者有其田條例第二十八條>
<實施耕者有其田條例臺灣省施行細則,3,,實施耕者有其田條例臺灣省施行細則第三條>
